apertium-kaz.kaz.leipzig.lexc
LEXICON ADV-ITG

%<ADV%>: CLITICS-INCL-COP ;

LEXICON CC

%<CNJ%>: CLIT-GHANA-ETC ;

LEXICON CS

%<CNJ%>: # ;

LEXICON CA

%<CNJ%>: CLIT-GHANA-ETC ;

LEXICON QST

%<ADP%>: # ;

LEXICON MOD-ASS

%<ADP%>: # ;

LEXICON R_MOD

%<PUNCT%>: FULL-NOMINAL-INFLECTION ;

LEXICON INTERJ

%<INTJ%>: # ;

LEXICON IDEO

%<IDEO%>: # ;

LEXICON ABBR

%<NN%>: # ;

LEXICON PAREN

%<paren%>: # ;


!!!!!!!!!!!!!!!!!!!!!!!!!!!!!!!!!!!!!!!!!!!!!!!!!!!!!!!!!!!!!!!!!!!!!!!!!!!!!!!
!!!                          L E X I C O N                                  !!!
!!!!!!!!!!!!!!!!!!!!!!!!!!!!!!!!!!!!!!!!!!!!!!!!!!!!!!!!!!!!!!!!!!!!!!!!!!!!!!!


!======================!
 LEXICON ModalParticles
!======================!


ма:%~ма QST ; ! "" Dir/RL
ма:ма QST ; ! "" Dir/LR
ма:ба QST ; ! "" Dir/LR
ма:па QST ; ! "" Dir/LR
ма:ме QST ; ! "" Dir/LR
ма:бе QST ; ! "" Dir/LR
ма:пе QST ; ! "" Dir/LR
ше:ше QST ; ! ""

ғой:%~ғой MOD-ASS ; ! "" Dir/RL
ғой:ғой MOD-ASS ; ! "" Dir/LR
ғой:қой MOD-ASS ; ! "" Dir/LR

шығар:шығар R_MOD ;


!===================!
 LEXICON Postadverbs
!===================!


%-ақ:%-ақ POSTADV ; ! ""

ғана:%~ғана POSTADV ; ! Dir/RL
ғана:ғана POSTADV ;   ! "only" Dir/LR
ғана:қана POSTADV ;   ! "only" Dir/LR

да:%~да POSTADV ; ! "1. even if"     Dir/RL
да:да POSTADV ; ! ""       Dir/LR
да:де POSTADV ; ! ""       Dir/LR
да:та POSTADV ; ! ""       Dir/LR
да:те POSTADV ; ! ""       Dir/LR

тағы POSTADV ; ! "... дагы" = "and ... too" ! FIXME:CHECK pos
тегіс POSTADV ; ! "entirely/all/all together"


!================!
 LEXICON Pronouns
!================!

PRON-PERS ;

DemonstrativePronouns ;

InterrogativePronouns ;

әлдеқандай:әлдеқандай PRON-IND ; ! ""
әрбіреу:әрбіреу PRON-QNT ; ! ""
басқалар:басқалар PRON-IND-PL ; ! "other" !to fix
басқа:басқа PRON-IND ; ! "other" ! to fix
бірдеме:бірдеме PRON-IND ; ! "something"
бірдеңе:бірдеңе PRON-IND ; ! "something"
кей:кей PRON-IND ; ! "some" FIXME CHECK determiner?
кейбір:кейбір PRON-IND ; ! "some"
қай:қай PRON-IND ; ! "which"
әр:әр PRON-IND ; ! !"either" Use/MT
біреу:біреу PRON-IND ; ! !"someone" Use/MT

әрқайсысы:әрқайсы PRON-QNT-POSS ; ! "each of"
қай%-қайсысы:қай%-қайсысы PRON-QNT-POSS ; ! "any of; each of"
барлық:барлық PRON-QNT ; ! ""
бәрі:бәрі PRON-QNT ; ! "everyone"
біреу:біреу PRON-QNT ; ! ""
екеу:екеу PRON-QNT-POSS ; ! "both" !Use/MT
әркім:әркім PRON-QNT ; ! ""
көбі:көп PRON-QNT-POSS  ; ! "most" !Use/MT
бірқатар:бірқатар PRON-QNT ; !
кейбіреу:кейбіреу PRON-QNT ; !
түгел:түгел PRON-QNT ; ! "all"



ешкім:ешкім PRNNEG ; ! "no one"
ешнәрсе:ешнәрсе PRNNEG ; ! "nothing"
ештеңе:ештеңе PRNNEG ; ! "nothing"
ешбір:ешбір PRNNEG ; ! "not one"


бір%-бірі:бір%-бір PRON-RECIP ; ! "each other, one another"

өз:өз PRON-REF ; ! "self"



!================!
 LEXICON Numerals
!================!


нөл:нөл NUM ; ! "zero"
бір:бір NUM ; ! "one"
екі:екі NUM ; ! "two"
үш:үш NUM ; ! "three"
төрт:төрт NUM ; ! "four"
бес:бес NUM ; ! "five"
алты:алты NUM ; ! "six"
жеті:жеті NUM ; ! "seven"
сегіз:сегіз NUM ; ! "eight"
тоғыз:тоғыз  NUM ; ! "nine"
он:он NUM ; ! "ten"


жиырма:жиырма NUM-TWENTY ; ! "twenty"
жиырма:жиырма NUM ; ! "twenty" ! Dir/LR
отыз:отыз NUM ; ! "thirty"
қырық:қырық NUM ; ! "forty"
елу:елу NUM ; ! "fifty"
алпыс:алпыс NUM ; ! "sixty"
жетпіс:жетпіс NUM ; ! "seventy"
сексен:сексен NUM ; ! "eighty"
тоқсан:тоқсан NUM ; ! "ninety"
жүз:жүз NUM ; ! "hundred"




мың:мың NUM ; ! "thousand"
түмен:түмен NUM ; ! "archaic for 10 000"
миллион:миллион NUM ; ! "million"
миллиард:миллиард NUM ; ! "billion"
триллион:триллион NUM ; ! "trillion"
триллиард:триллиард NUM ; ! ""

! Technically this goes on to higher numbers,
! but its use beyond 7 is rare and is of questionable grammaticality
біреу:біреу NUM-COLL ;
екеу:екеу NUM-COLL ;
үшеу:үшеу NUM-COLL ;
төртеу:төртеу NUM-COLL ;
бесеу:бесеу NUM-COLL ;
алтау:алтау NUM-COLL ;
жетеу:жетеу NUM-COLL ;

неше:неше NUM-ITG ;
қанша:қанша NUM-ITG ;

<(M | D | C | L | X | V | I)+> NUM-ROMAN ; ! ""
<(m | d | c | l | x | v | i)+> NUM-ROMAN ; ! ""

!==================!
 LEXICON Ideophones
!==================!

арс:арс IDEO ; ! ""
жарқ:жарқ IDEO ; ! ""

!===================!
 LEXICON Punctuation
!===================!


%.%<PUNCT%>:%. # ;
%.%.%.%<PUNCT%>:%.%.%. # ;
%;%<PUNCT%>:%; # ;
%:%<PUNCT%>:%: # ;
%!%<PUNCT%>:%! # ;
%-%<PUNCT%>:%- # ;
%-%<PUNCT%>:%- # ;
%—%<PUNCT%>:%— # ;
%–%<PUNCT%>:%– # ;
,%<PUNCT%>:%, # ;
%?%<PUNCT%>:%? # ;
%'%<PUNCT%>:%' # ;
%"%<PUNCT%>:%" # ;
%«%<PUNCT%>:%« # ;
%»%<PUNCT%>:%» # ;
%”%<PUNCT%>:%” # ;
%“%<PUNCT%>:%“ # ;
%(%<PUNCT%>:%( # ;
%]%<PUNCT%>:%] # ;
%[%<PUNCT%>:%[ # ;
%)%<PUNCT%>:%) # ;
%\%<PUNCT%>:%\ # ;
%/%<PUNCT%>:%/ # ;


!==============!
 LEXICON Digits ! Use/Circ
!==============!


%0:%0 NUM ;  ! Use/Circ
№:№ DIGITLEX ;  ! Use/Circ
DIGITLEX ; ! Use/Circ
LASTDIGIT ; ! Use/Circ
LASTDIGIT-REST ; ! Use/Circ

!LEXICON Guesser
!
!<(а | ә | б | в | г | ғ | д | е | ё | ж | з | и | і | й | к | қ | л | м | н | ң | о | ө | п | р | с | т | у | ұ | ү | ф | х | һ | ц | ч | ш | щ | ь | ы | ъ | э | ю | я)+> N1 ;

LEXICON NP-UNK

%<NNP%>%<UNK%>: # ;

LEXICON GUESS-QUEUE

<(a | b | c | d | e | f | g | h | j | k | l | m | n | o | p | q | r | s | t | u | v | w | x | y | z)+> NP-UNK ;

LEXICON Parentheses

сонымен:сонымен PAREN ; ! "so"

 LEXICON Conjunctions
да:%~да CC ; ! "also" Dir/RL
да:да CC ; ! ""       Dir/LR
да:де CC ; ! ""       Dir/LR
да:та CC ; ! ""       Dir/LR
да:те CC ; ! ""       Dir/LR
ләкин:ләкин CC ; ! ""
және:және CC ; ! "and"
және:жөне CC ; ! "and" Dir/LR FIXME CHECK
не:не CC ; ! "neither... , nor ... (x2)" ! FIXME:NOTE: disambig
сондай%-ақ:сондай%-ақ CC ; ! ""
түгіл:түгіл CC ; ! "не только, но даже" #! Ол сен түгіл, мені де танымады. FIXME:CHECK
түгіл:түгілі CC ; ! "не только, но даже" Dir/LR
әрі:әрі CC ; ! "and (x2)" FIXME:DISAMBIG: from "әрі<adv>" (as adverb it is not repeated)
уа:уа CC ; ! "and"
һәм:һәм CC ; ! "and"
екеуі:екеуі CC ; ! "both" !Use/MT
яки:яки CC ; ! "or"
әлде:әлде CC ; ! "or"
мен:%{M%}ен CC ; ! ""
мен:%{M%}енен CC ; ! "" Dir/LR
мен:бен CC ; ! "" Dir/LR
мен:мен CC ; ! "" Dir/LR
мен:пен CC ; ! "" Dir/LR
ал:ал CC ; ! "contrastive and"
бірақ:бірақ CC ; ! "but"
тек:тек CC ; ! "but,just"
біресе:біресе CC ; ! "то ... , то ... (x2)"
немесе:немесе CC ; ! "or"
я:я CC ; ! "or"
егер:егер CS ; ! "if"
егерде:егерде CS ; ! "if"
онда:онда CS ; ! "then"
себебі:себебі CS ; ! "because"    ! FIXME:NOTE: disambig from "себеп.n.px3sg"
яғни:яғни CS ; ! "that is, то есть"
мүбада:мүбада CS ; ! "if"
өйткені:өйткені CS ; ! "because"
шейін:шейін CS ; ! "until" !Use/MT
айтуынша:айтуынша CA ; ! ""
алайда:алайда CA ; ! "nevertheless"
әйтпесе:әйтпесе CA ; ! ""
дегенмен:дегенмен CA ; ! "nevertheless"
демек:демек CA ; ! "that is"
жазуынша:жазуынша CA ; ! ""
мәлімдеуінше:мәлімдеуінше CA ; ! ""
ондықтан:ондықтан CA ; ! "that is why"
пікірінше:пікірінше CA ; ! ""
себебі:себебі CA ; ! ""
сондықтан:сондықтан CA ; ! "that is why"
сөздерінше:сөздерінше CA ; ! ""
сөзінше:сөзінше CA ; ! ""
сөйтсе:сөйтсе CA ; ! "nevertheless"
хабарлауынша:хабарлауынша CA ; ! ""
әйткенмен:әйткенмен CA ; ! ""
айтуларынша:айтуларынша CA ; ! ""
ойынша:ойынша CA ; ! ""
мәліметінше:мәліметінше CA ; ! ""
пайымдауынша:пайымдауынша CA ; ! ""
 LEXICON Adjectives
болмаса:болмаса CC ; !Use/MT"
 LEXICON Adverbs
қайда:қайда ADV-ITG ; ! "where (где;куда)"
қайдан:қайдан ADV-ITG ; ! ""
қалай:қалай ADV-ITG ; ! "how"
нендей:нендей ADV-ITG ; ! "how"
қашан:қашан ADV-ITG ; ! "when"
неге:неге ADV-ITG ; ! "why"
неғұрлым:неғұрлым ADV-ITG ; ! ""
қаншалық:қаншалық ADV-ITG ; ! ""
қаншалықты:қаншалықты ADV-ITG ; ! ""
қаншама:қаншама ADV-ITG ; ! ""
 LEXICON Interjections
аһ:аһ INTERJ ; ! ""
о:о INTERJ ; ! ""
ау:ау INTERJ ; ! ""
аһ:аһ INTERJ ; ! ""
амин:амин INTERJ ; ! ""
өтінемін:өтінемін INTERJ ; ! ""
ә:ә INTERJ ; ! ""
әй:әй INTERJ ; ! ""
әйе:әйе INTERJ ; ! "yes"
әлбетте:әлбетте INTERJ ; ! "of course"
әрине:әрине INTERJ ; ! "of course"
әттеген%-ай:әттеген%-ай INTERJ ; ! ""
әттең:әттең INTERJ ; ! ""
әу:әу INTERJ ; ! ""
бах:бах INTERJ ; ! ""
ух:ух INTERJ ; ! ""
ох:ох INTERJ ; ! ""
бәрекелді:бәрекелді INTERJ ; ! ""
бәсе:бәсе INTERJ ; ! ""
болыпты:болыпты INTERJ ; ! "okay / that's it"
дариға:дариға INTERJ ; ! ""
демек:демек INTERJ ; ! "that is"
дұрыс:дұрыс INTERJ ; ! "right"
е:е INTERJ ; ! ""
ей:ей INTERJ ; ! ""
жарайды:жарайды INTERJ ; ! "okay / it'll do"
жоқ:жоқ INTERJ ; ! "no"
жо%-жоқ:жо%-жоқ INTERJ ; ! "no"
иә:иә INTERJ ; ! "yes"
қане:қане INTERJ ; ! "where" ! interrog. interjection (question form of "вот")
қош:қош INTERJ ; ! ""
Құдай%-ай:Құдай%-ай INTERJ ; ! ""
мақұл:мақұл INTERJ ; ! "fine/okay"
мә:мә INTERJ ; ! "here you go / take"
мейлі:мейлі INTERJ ; ! "okay/fine"
міне:міне INTERJ ; ! "here is, вот"
мінеки:мінеки INTERJ ; ! "here is, вот"
мына:мына INTERJ ; ! "here is, вот"
ойбай:ойбай INTERJ ; ! ""
ой:ой INTERJ ; ! "hey"
өй:өй INTERJ ; ! ""
өтінем:өтінем INTERJ ; ! "please"
рақмет:рақмет INTERJ ; ! "thank you"
сәлем:сәлем INTERJ ; ! ""
түсінікті:түсінікті INTERJ ; ! "understood"
уа:уа INTERJ ; ! ""
шіркін:шіркін INTERJ ; !"USE/MT"
айтпақшы:айтпақшы INTERJ ; ! ""
бәлкім:бәлкім INTERJ ; ! ""
сірә:сірә INTERJ ; ! ""
есесіне:есесіне INTERJ ; ! ""
мәселен:мәселен INTERJ ; ! "e.g."
мысалы:мысалы INTERJ ; ! "e.g."
 LEXICON Abbreviations
ATP:ATP ABBR ; !Use/MT
BG:BG ABBR ; ! ""
CAM:CAM ABBR ; !"Use/MT"
CD:CD ABBR ; ! ""
CGI:CGI ABBR ; ! ""
FARC:FARC ABBR ; ! ""
EITI:EITI ABBR ; ! ""
ER:ER ABBR ; ! ""
GPS:GPS ABBR ; !"Use/MT"
HIV:HIV ABBR ; ! ""
http:http ABBR ; ! ""
IDF:IDF ABBR ; ! ""
IME:IME ABBR ; !"Use/MT"
IDF:IDF ABBR ; ! ""
ISO:ISO ABBR ; ! ""
KPO:KPO ABBR ; ! ""
kz:kz ABBR ; ! ""
MRI:MRI ABBR ; ! ""
NBA:NBA  ABBR ; ! ""
NDS:NDS ABBR ; !"Use/MT"
OMLT:OMLT ABBR ; !"Use/MT"
PDA:PDA ABBR ; ! ""
PSM:PSM ABBR ; ! ""
RAF:RAF ABBR ; ! ""
RTL:RTL ABBR ; ! ""
SME:SME ABBR ; ! ""
TNT:TNT ABBR ; ! ""
UEFA:UEFA ABBR ; ! ""
UTC:UTC ABBR ; !"Use/MT"
ZDF:ZDF ABBR ; ! ""
ӘқБК:ӘқБК ABBR ; ! ""
авг%.:авг%. ABBR ;
АЕК:АЕК ABBR ; ! "USA"
АҚ:АҚ ABBR ; ! ""
АКСР:АКСР ABBR ; ! ""
англ:англ ABBR ;
апр:апр ABBR ;
М%.:М%. ABBR ;
А%.:А%. ABBR ;
ғ%.:ғ%. ABBR ;
аум%.:аум%. ABBR ; ! ""
т%.б%.:т%.б%.  ABBR ; !"Use/MT"
б%.з%.б%.:б%.з%.б ABBR ; ! "CE" Dir/LR
б%.з%.д%.:б%.з%.д ABBR ; ! "BCE" Dir/LR
б%.т%.:б%.т%. ABBR ; ! "болып табылады"
Биохим:Биохим ABBR ; ! "Разведка&Добыча"
б%.э%.д%.:б%.э%.д%. ABBR ; ! "" ! Use/MT
БҰҰ:БҰҰ ABBR ; ! "United Nations"
ВСООНЛ:ВСООНЛ ABBR ; !"Use/MT"
геол%.:геол%. ABBR ; ! ""
ГЭС:ГЭС ABBR ; ! ""
млн:млн ABBR ; ! "млн"
ғ%.:ғ%. ABBR ; ! "" Use/MT
ДНҚ:ДНҚ%{а%} ABBR ; ! "DNA"
Ембімұнайгаз:Ембімұнайгаз ABBR ; ! ""
ЕҰУ:ЕҰУ ABBR ; ! "" ! Use/MT
ЖОО:ЖОО ABBR ; ! ""
ІІМ:ІІМ ABBR ; ! "Ішке істер министрліғі"
КГБ:КГБ ABBR ; ! ""
км²:км2 ABBR ; ! "km²" Dir/LR
КСР:КСР ABBR ; ! ""
Қазатомпром:Қазатомпром ABBR ; ! ""
Қазпошта:Қазпошта ABBR ; ! ""
ҚМДБ:ҚМДБ ABBR ; ! "Казакъстан Мөселманнары Диния Нәзараты"
м²:м² ABBR ; ! "m²"
МАГАТЭ:МАГАТЭ ABBR ; ! ""
МВт:МВт ABBR ; ! ""
МТК:МТК ABBR ; ! ""
НКВД:НКВД ABBR ; ! ""
окт%.:окт%. ABBR ;
Өзенмұнайгаз:Өзенмұнайгаз ABBR ; ! ""
РКФСР:РКФСР ABBR ; ! ""
СВС:СВС ABBR ; !"Use/MT"
сент%.:сент%. ABBR ;
солт%.:солт ABBR ; ! "солтүстік,төньяк,north" FIXME:CHECK -->" Dir/LR
СССР:СССР ABBR ; ! "USSR"
т%.б%.:т%.б%. ABBR ; ! "etc."
ТЖҚ:ТЖҚ ABBR ; ! ""
ТР:ТР ABBR ; ! "Republic of Tatarstan"
С%.:С%. ABBR ;
ТЭЦ:ТЭЦ ABBR ; ! ""
ҰҚК:ҰҚК ABBR ; ! "Ұжымдық қауіпсіздік келісімі"
ФСБ:ФСБ ABBR ; ! ""
ШЫҰ:ШЫҰ ABBR ; ! "Shanghai Cooperaton Organisation"
ЦАС:ЦАС ABBR ; ! "DSL"
ҚҚС:ҚҚС ABBR ; !"Use/MT"
ББС:ББС ABBR ; !"Use/MT"
ӨҰҚ:ӨҰҚ ABBR ; !"Use/MT"
ХТҚО:ХТҚО ABBR ; ! ""
СПБМУ:СПБМУ ABBR ; ! ""
ГСДП:ГСДП ABBR ; ! ""
ШЫҰ:ШЫҰ ABBR ; ! ""
ФКҚҚ:ФКҚҚ ABBR ; ! ""
МАЖ:МАЖ ABBR ; ! ""
ОББ:ОББ ABBR ; ! ""
LEXICON Guesser
A:A GUESS-QUEUE ;
B:B GUESS-QUEUE ;
C:C GUESS-QUEUE ;
D:D GUESS-QUEUE ;
E:E GUESS-QUEUE ;
F:F GUESS-QUEUE ;
G:G GUESS-QUEUE ;
H:H GUESS-QUEUE ;
J:J GUESS-QUEUE ;
K:K GUESS-QUEUE ;
L:L GUESS-QUEUE ;
M:M GUESS-QUEUE ;
N:N GUESS-QUEUE ;
O:O GUESS-QUEUE ;
P:P GUESS-QUEUE ;
Q:Q GUESS-QUEUE ;
R:R GUESS-QUEUE ;
S:S GUESS-QUEUE ;
T:T GUESS-QUEUE ;
U:U GUESS-QUEUE ;
V:V GUESS-QUEUE ;
W:W GUESS-QUEUE ;
X:X GUESS-QUEUE ;
Y:Y GUESS-QUEUE ;
Z:Z GUESS-QUEUE ;
ғ.:ғ. ABBR ; ! ""
дегендей:дегендей INTERJ ; !"USE/MT"
LEXICON Common ! <- future
неғып:неғып ADV-ITG ; ! ""
сияқты:сияқты R_MOD ; ! ""
уһ:уһ INTERJ ; ! ""
ім:ім INTERJ ; !
